臺灣高雄地方法院民事判決　　　　　　100年度家訴字第181號
原　　　告　台灣金聯資產管理股份有限公司
法定代理人　沈臨龍
訴訟代理人　郭佳珍
被　　　告　郭賢昌
被　　　告　甘錦治
上列當事人間請求宣告分別財產制事件，本院於民國100年9月27
日言詞辯論終結，判決如下：
    主  文
宣告被告郭賢昌與被告甘錦治間之夫妻財產制應改用分別財產制
。
訴訟費用由被告負擔。
    事實及理由
一、本件原告起訴主張：
  (一)緣被告郭賢昌即債務人，延欠合作金庫商業銀行股份有限公
    司貸款未還，而合作金庫商業銀行股份有限公司於取得對被
    告郭賢昌之債權憑證後，於民國95年12月14日將本件債權讓
    與原告，經原告依金融機構合併法第15條第1 項第1款 及第
    18條第3項之規定，於96年3月14日登報公告在報，是原告已
    合法受讓債權，有向被告郭賢昌請求全數清償之權利，合先
    敘明。
  (二)就該執行名義所載，原告對被告郭賢昌有新臺幣(下同)
    2,251,525 元整，及自95年12月14日起至清償日止，按年息
    百分之10.375計算之利息，並按上開利率百分之20計算之違
    約金之債權存在，期間迭經原告屢次對被告郭賢昌催索，均
    遭置之不理，拒不償還上開債務。惟查被告郭賢昌名下已無
    財產可供執行受償，反觀被告甘錦治卻擁有相當不動產，而
    被告郭賢昌與被告甘錦治為夫妻關係，且未以契約訂立夫妻
    財產制，依民法第1005條之規定，應以法定財產制為渠等之
    夫妻財產制，又被告郭賢昌現顯然處於無資力之狀態，原告
    爰依民法第1011條之規定提起本訴，並聲明准予宣告被告間
    夫妻財產制改為分別財產制。並聲明：如主文所示。
二、被告甘錦治則以：
  (一)民法第1011條固然規定，債權人對於夫妻一方扣押，而未得
    受清償時，法院因債權人之聲請，得宣告改財產制。惟依上
    揭規定及原告訴訟利益，係以代被告郭賢昌請求改採夫妻分
    別財產制，進而依民法第1030條之1 請求夫妻剩餘財產分配
    請求權為目的及內容，故原告本件訴訟是否具訴訟保護必要
    ，應探究原告之訴是否具備民法第1011條所定之要件，以及
    被告夫妻二人是否有剩餘財產分配之可能及必要。
  (二)惟查，原告並未依法扣押郭賢昌之財產，並證明原告「未得
    受清償」，故本件原告尚未證明符合上揭代為宣告改採夫妻
    分別財產制之要件，原告之訴並不具備訴訟要件，而其請求
    自無理由。其次，被告甘錦治名下雖尚有坐落高雄市○○市
    ○○街178巷16號之不動產以及股權等，惟查，上揭不動產
    係由被告甘錦治之婆婆郭黃鴃贈與100萬元，並向親友借款
    買受，其中，向江建明借款88萬元、張文瑞289萬元、郭賢
    隆100萬元、郭麗英34萬元及歐春枝200萬元，並尚有國泰世
    華銀行抵押貸款1,894,323元，被告負債為有10,004,323 元
    ；而股權實值為30萬元。因此，被告亦係負債大於資產，是
    以，本件原告之訴不具訴訟保護必要，並聲明：1.原告之駁
    回，2.訴訟費用由原告負擔。
三、按夫妻未以契約訂立夫妻財產制者，除本法另有規定外，以
    法定財產制，為其夫妻財產制；債權人對於夫妻一方之財產
    已為扣押，而未得受清償時，法院因債權人之聲請，得宣告
    改用分別財產制，民法第1005條、第1011條分別定有明文。
    所謂未得受清償，包括全無可扣押之物或所扣押之物數量不
    足及所扣押之財產不足清償該為扣押之債權人債權等情形（
    最高法院89年度臺上字第854 號判決意旨參照）。
四、經查：原告主張被告郭賢昌、甘錦治結婚後，未以契約約定
    夫妻財產制，及被告郭賢昌積欠原告之債務，經原告聲請強
    制執行，未獲全部清償，且被告郭賢昌目前亦無財產可供執
    行等情，業據其提出司法院夫妻財產登記資料查詢公告、債
    權讓與書、被告郭賢昌債權本金餘額明細表、債權讓與公告
    登報、財政部89年1 月12日台財融第89700975號函、行政院
    金融監督管理委員會95年2月27日金管銀(二)字第09500056750
    號函、本院89年度執字第12987 號債權憑證影本(上記載歷
    次執行直至本院98年度司執字第122949號執行均無效果) 、
    戶籍謄本、被告郭賢昌財政部臺灣省北區國稅局財產歸屬資
    料清單、98年度綜合所得稅各類所得資料清單各1 份為證（
    見本院卷第5 至16頁）。是以，被告間婚後既未約定夫妻財
    產制，自應以法定財產制為夫妻財產制，為兩造所不爭執，
    且被告郭賢昌之財產經強制執行仍無法滿足原告之債權，依
    前開說明，應屬已為扣押，而未得受清償之情形，甚為明確
    ，綜上所述，堪認原告主張為真實。至於被告甘錦治辯稱：
    名下房子為被告甘錦治之婆婆郭黃鴃贈與加100 萬元，並向
    親友借款買受，其中，向江建明借款88萬元、張文瑞289 萬
    元、郭賢隆100 萬元、郭麗英34萬元及歐春枝200 萬元，並
    尚有國泰世華銀行抵押貸款1,894,323元，負債為有
    10,004,323元；而股權實值為30萬元，因此，係負債大於資
    產等語，姑且不論是否為真，縱係屬實，然此屬宣告分別財
    產制後，屆時夫妻剩餘財產如何分配之問題，與是否宣告改
    用分別財產無涉，是以，被告甘錦治所辯顯無理由，難予採
    信。則原告本於民法第1011條之規定，訴請本院宣告被告間
    之夫妻財產制應改用分別財產制，洵屬正當。
五、據上論結，本件原告之訴為有理由，依民事訴訟法第78條、
    第85條第1項，判決如主文。
中    華    民    國   100    年    9     月    30    日
                      家事法庭法  官  何清富
正本係照原本作成。
如對本判決上訴，須於判決送達後20日之不變期間內，向本院提
出上訴狀。
中    華    民    國   100    年    9     月    30    日
                              書記官  鄧思辰